【裁判字號】    86,訴,2502
【裁判日期】    901119
【裁判案由】    分割共有物
【裁判全文】
臺灣臺中地方法院民事判決            八十六年度訴字第二五○二號
    原      告    癸○○
    複訴訟代理人  庚○○
    被      告    甲○○○○○.
    法定代理人    辛○○
    訴訟代理人    丑○○
                  己○○
                  壬○○
    訴訟代理人    子○○
    被      告    丙○○
                  乙○○
    訴訟代理人    丁○○
右當事人間分割共有物事件，本院判決如左：
    主    文
兩造共有座落於台中市○區○○段第八四之二七、八四之三三、八四之三四、八四之六五地
號之土地應合併分割為：如附圖所示Ｇ１部分面積０．００八七公頃、Ｆ１部分面積０．０
００八公頃、Ｅ１部分面積０．００一０公頃土地，分歸原告癸○○、被告壬○○取得按應
有部分各二分之一保持共有；Ｇ２部分面積０．００七０公頃、Ｆ２部分面積０．０００五
公頃、Ｅ２部分面積０．００一０公頃土地，分歸被告甲○○○○○○○○○○○取得；Ｇ
３部分面積０．００七八公頃、Ｆ３部分面積０．０００四公頃、Ｅ３部分面積共０．００
一三公頃土地，分歸被告戊○○、己○○取得按應有部分六十六分之三十六、六十六分之三
十保持共有；Ｇ４部分面積０．００六八公頃、Ｆ４部分面積０．０００一公頃、Ｅ４部分
面積０．０００二公頃、Ｄ１部分面積０．００三八公頃土地，分歸被告丁○○、丙○○、
乙○○取得按應有部分八分之五、八分之二、八分之一保持共有；Ｄ２部分面積０．００二
六公頃、Ｇ５部分面積０．０００二公頃土地，分歸兩造取得按原應有部分之比例保持共有
。
原告癸○○、被告壬○○應補償被告戊○○、己○○新台幣玖萬元、被告甲○○○○○○○○○○○新台幣壹拾萬元，被告丁○○、丙○○、乙○○應補償被告甲○○○○○○○○○○○新台幣參拾壹萬元。
訴訟費用由兩造按原應有部分比例負擔。
    事    實
甲、原告方面：
  一、聲明：
  （一）兩造共有坐落於台中市○區○○段第八四之二七、八四之三三、八四之三四、八四
        之六五地號之土地應合併分割為：如附圖所示Ｇ１部分面積０．００八七公頃、Ｆ
        １部分面積０．０００八公頃、Ｅ１部分面積０．００一０公頃土地，分歸原告癸○○、被告壬○○取得按應有部分各二分之一保持共有；Ｇ２部分面積０．００七
        ０公頃、Ｆ２部分面積０．０００五公頃、Ｅ２部分面積０．００一０公頃土地，
        分歸被告甲○○○○○○○○○○○取得；Ｇ３部分面積０．００七八公頃、Ｆ３
        部分面積０．０００四公頃、Ｅ３部分面積共０．００一三公頃土地，分歸被告戊○○、己○○取得按應有部分各二分之一保持共有；Ｇ４部分面積０．００六八公
        頃、Ｆ４部分面積０．０００一公頃、Ｅ４部分面積０．０００二公頃、Ｄ１部分
        面積０．００三八公頃土地，分歸被告丁○○、丙○○、乙○○取得按應有部分八
        分之五、八分之二、八分之一保持共有；Ｄ２部分面積０．００二六公頃、Ｇ５部
        分面積０．０００二公頃土地，分歸兩造按取得原應有部分之比例保持共有。
  （二）原告癸○○、被告壬○○應提出補償新台幣（下同）二十萬元；被告丁○○、丙○○、乙○○應提出補償三十萬元；被告甲○○○○○○○○○○○應獲補償新台幣
        四十萬元；被告戊○○、己○○應獲補償十萬元。
  二、陳述：
  （一）坐落台中市○區○○段第八四之二七、八四之三三、八四之三四、八四之六五號土
        地為兩造共有，有土地登記謄本可稽，兩造共有之持分比例及面積詳如附表所示。
        兩造就系爭土地並無不分割之約定，亦無依物之使用目的不可分割之情形，爰依民
        法第八二四條第二項請求判決合併分割。原告與部分共同被告壬○○、李崇義、己○○、甲○○○○○○○○○○○曾訂有土地分割之協議，但因與其他共同被告無
        法達成協議，為此，請求依前揭協議書約定合併分割，即原則上以不拆除現有建物
        為分割方式，如建物座落位置超過各該共有人應有部分時，以每坪一十萬元計價，
        相互補貼。
  （二）原告所主張前揭分割方案之法律上理由：
        按「分割共有物，除應謀共有人間之公平外，並應斟酌各共有人之利害關係及共有
        土地之實際使用情形，為適當之分配，以免有害社會經濟」最高法院七十七年台上
        字第六三二號判決著有明文。原告前揭分割方案兼顧系爭土地之實際使用情形、公
        平原則及土地之整體經濟效益。茲分述如後：
    １、查系爭土地之實際使用情形為：Ｅ１、Ｆ１、Ｇ１為文祥街二十四、二十六號房屋
        （為原告癸○○、被告壬○○所共有）座落基地，Ｅ２、Ｆ２、Ｇ２為文祥街二十
        二號房屋（為被告甲○○○○○○○○○○○所有）坐落基地，Ｅ３、Ｆ３、Ｇ３
        為文祥街十八、二十號房屋（為被告戊○○、己○○所共有）座落基地，Ｅ４、Ｆ
        ４、Ｇ４為文祥街十六號房屋（為被告丁○○、丙○○、乙○○所共有）座落基地
        。依原告之分割方案，所取得分割土地及其上建物歸屬同一人，系爭建物將無拆除
        之必要。
    ２、依原告之分割方案，各共有人依應有部分比例所占之面積，於分割前後無甚大差別
        ，至多僅有數坪之差距，此請詳見附表一、二，原告已詳加計算。
    ３、依原告之分割方案，維持土地之方正性，避免畸零地之出現，且建地部分均合併分
        割，道路預定地則維持共有關係，將可發揮土地最大經濟效益。
  三、證據：提出土地登記簿謄本四份、地籍圖謄本一份為證，並請求勘驗現場及囑託測量
      。
乙、被告丁○○、丙○○、乙○○方面：
  一、聲明：不同意分割。
  二、陳述：依原告之方案，被告分得之土地形狀有缺角，不利於房屋建築，其他共有人分
      得之土地形狀均為長方形，希望分得長方形之土地。
丙、被告甲○○○○○○○○○○○、壬○○方面：
  一、聲明：同意分割。
  二、陳述：同意原告提出之方案。
丁、被告戊○○、己○○方面：被告未於最後言詞辯論期日到場，惟據其以前到場所為聲明
    、陳述如下：
  一、聲明：同意分割。
  二、陳述：同意原告提出之方案。
    理      由
一、按當事人死亡者，訴訟程序在有繼承人、遺產管理人或其他依法令應續行訴訟之人承受
    其訴訟以前當然停止；又當事人不聲明承受訴訟時，法院亦得依職權，以裁定命其續行
    訴訟，民事訴訟法第一百六十八條、第一百七十八條分別定有明文。本件被告李崇義於
    訴訟程序中後死亡，戊○○為其繼承人，業經本院依職權裁定命戊○○承受訴訟，是本
    件應由戊○○續行訴訟，合先敘明。
二、本件被告戊○○、己○○未於最後言詞辯論期日到場，核均無民事訴訟法第三百八十六
    條各款所列情形，爰依原告之聲請，由其一造辯論而為判決。
三、本件原告主張坐落台中市○區○○段第八四之二七、八四之三三、八四之三四、八四之
    六五號四筆土地為兩造共有，有土地登記謄本可稽，兩造之應有部分如附表一所示，且
    共有人間無法達成協議分割及從無不分割特約之情事，有土地登記簿謄本、地籍圖可按
    ，並為被告所不爭執，自堪信為真正。
四、查系爭八四之二七地號、地目建、面積三０五平方公尺，八四之三三地號、地目建、面
    積三０五平方公尺，八四之三四地號、地目建、面積六四平方公尺及八四之六五地號、
    地目建、面積一八平方公尺土地四筆為兩造所共有，依其使用目的無不能分割之情事，
    且兩造間未訂有不分割之特約如前述，核與民法第八百二十三條第一項規定相符，是原
    告請求分割共有物，應予准許。而兩造共有之四筆土地相連接，其共有人及各共有人於
    該四筆土地之應有部分均相同，有複丈成果圖、土地登記簿謄本可憑，兩造又均同意合
    併分割，爰准予合併分割。
五、又查系爭四筆土地面臨台中市○○街，左右兩側分別為既成巷道及防火巷，系爭土地上
    有兩造所有日據時代建造之房屋，由既成巷道起依序為被告丁○○、丙○○、乙○○共
    有，被告戊○○、己○○共有，被告甲○○○○○○○○○○○所有，被告壬○○、原
    告癸○○共有之房屋等情，業經本院至現場履勘並囑託台中市中正地政事務所測量屬實
    ，此有勘驗筆錄及該所八十七年一月二十六日中正地所二字第一二０五號函附土地複丈
    成果圖附卷可稽，自屬真實。按裁判分割共有物訴訟，為形式之形成訴訟，其事件本質
    為非訟事件，故法院定共有物之分割方法，雖應斟酌當事人之聲明、共有物之性質、經
    濟效用及全體共有人之利益等公平決之，然不受當事人聲明之拘束。本院斟酌原告所提
    出之分割方案主張各共有人分割取得各人所有建物之基地，並就分割取得之土地面積與
    應有部分登記面積之差微差距（如附表二），以每坪十萬元互為補償，使分割取得之土
    地與其上建物同屬一人，維持目前之使用狀況及土地之方正性，無須拆除他人建物，且
    為被告戊○○、己○○、甲○○○○○○○○○○○、壬○○均同意，被告丁○○、丙○○、乙○○對分割取得土地面積與登記面積之差距，以每坪十萬元互為補償，亦無意
    見，雖以分得之土地側面因有預定計劃道路通過，致土地形狀有截角而反對，惟其土地
    除面臨台中市○○街，並獲側臨預定計劃道路通過之價值利益，雖同時蒙受預定計劃道
    路通過致土地有截角之缺失，分得之土地仍適於建築利用，與其他共有人分得之土地價
    值尚屬相當，並無不合理之處，認原告所提上開分割及金錢補償方案，尚稱妥適、公允
    ，應屬可採。爰依原告主張之分割及補償方案（補償金計算方式如附表一、二所示），
    判決分割及補償如主文所示。
六、末按分割共有物之訴為形式之形成訴訟，法院不受原告聲明分割方案之拘束，故如准予
    裁判分割，原告之訴即有理由，並無敗訴之問題。又分割共有物事件，本質上並無訟爭
    性，兩造本可互換地位，由任一共有人起訴請求分割，均無不可，故勝訴當事人之訴訟
    行為，自非為伸張或防衛權利所必要者，訴訟費用宜由各當事人依應有部分比例分擔，
    併此敘明。
七、據上論結，本件原告之訴為有理由，依民事訴訟法第七十八條、第八十一條第一款、第
    八十五條第一項但書，判決如主文。
中        華        民        國   九十     年     十一      月     十九      日
                                  臺灣臺中地方法院民事第一庭
~B法      官  吳  蕙  玟
右為正本係照原本作成
如不服本判決，應於判決送達後二十日內，向本院提出上訴狀。
中        華        民        國   九十     年      十一       月    十九     日
~B法院書記官


司法院資訊處製作；財團法人民間司法改革基金會備份。
